【裁判字號】    98,訴,213
【裁判日期】    980331
【裁判案由】    拆屋還地 等
【裁判全文】
臺灣高雄地方法院民事判決               98年度訴字第213號
原      告  國防部總政治作戰局
法定代理人  丙○○
訴訟代理人  林志宏  律師
複代理人    陳麗珍  律師
被      告  甲○○
當事人間拆屋還地等事件，本院於民國98年3 月25日言詞辯論
終結，判決如下：
  主  文
被告應將坐落高雄縣鳳山市○○段三六七號土地上如附圖A 部分
面積二十七點九八平方公尺之地上建物拆除，將土地返還原告。
被告應給付原告新臺幣陸萬貳仟壹陸佰柒拾伍元，及自民國九十
七年十一月十四日起至清償日止，按年息百分之五計算之利息，
並應自九十七年十一月一日起至返還上開土地之日為止，按月給
付原告新臺幣壹仟零肆拾伍元。
原告其餘之訴駁回。
訴訟費用由被告負擔十分之九，餘由原告負擔。
本判決第一項於原告以新臺幣貳拾貳萬元供擔保後，得假執行。
本判決第二項於原告以新臺幣貳萬元供擔保後，得假執行。
原告其餘假執行之聲請駁回。
   事實及理由
壹、程序方面：
一、本件原告之法定代人原為乙○○，嗣於本院審理中其法定代
    理人變更丙○○，茲據丙○○聲明承受訴訟，核無不合，應
    予准許。
二、按訴狀送達後，原告不得將原訴變更或追加他訴，但擴張或
    減縮應受判決事項之聲明者，不在此限，民事訴訟法第255
    條第1 項第3 款定有明文。本件原告原請求被告遷讓返還之
    土地面積為29平方公尺，並以該面積計算被告應返還之不當
    得利，經本院囑託高雄縣鳳山地政事務所測量，被告實際占
    用面積為27.98 平方公尺，原告於訴狀送達後，將請求遷讓
    返還土地之面積減縮為27.98 平方公尺，並以該面積計算被
    告應返還之不當得利，核屬縮減應受判決事項之聲明，按之
    上開規定，應予准許。
貳、實體部分：
一、原告主張：坐落高雄縣鳳山市○○段367 號之國有土地（下
    稱系爭土地）現為伊所管理之國有土地；詎被告未經伊同意
    而越界、無權占用約為27.98 平方公尺之系爭土地，以興建
    門牌高雄縣鳳山市黃埔二村東四巷131 號建物（下稱系爭建
    物），致侵害伊所管理之系爭土地所有權，屢經協議除去不
    成，爰依民法第767 條前段、中段、第184 條1 項前段、第
    213 條1 項及第179 條等規定，請求除去妨害、回復原狀，
    並返還自民國92年11月1 日起至97年10月31日止相當於租金
    之不當得利計新台幣（下同）78,344元（計算式：27.98 ㎡
    ×5,600 元／㎡×10% ／年×5 年＝78,344元）等情。並聲
    明：(一)被告應將系爭土地上之系爭建物部分拆除，並將土地
    交還原告。(二)被告應給付原告78,344元，及自97年11月1 日
    起至清償日止，按週年利率5%計算之利息，並自97年11月1
    日起至交還第1 項所示土地之日止，按月給付原告1,306 元
    。(三)願供擔保，請准宣告假執行。
二、被告抗辯：系爭建物為其父親於45年間向私人購地後自建，
    現由其使用中，然其不知道系爭建物有占用到系爭土地，且
    原告對於居住在被告附近之住戶均有補助拆遷費至少約90幾
    萬元，卻僅願意補償被告26萬多元，顯不公平合理等語置辯
    。並聲明：原告之訴駁回。
三、本件爭點：
  (一)系爭土地是否為原告所管理之國有土地？
  (二)被告所有之系爭建物，未經原告同意而越界無權占有系爭土
    地面積27.98 ㎡，是否屬實？如是，無權占有期間之始點如
    何？
  (三)原告主張被告應返還自92年11月1 日起至97年10月31日止，
    無權占用系爭土地而獲有相當租金之不當得利，致侵害伊所
    管理之系爭土地，是否有理由？如有理由者，該不當得利數
    額，究應按系爭土地申報地價之週年利率10% 計算？抑或有
    其他計算方式？
四、得心證之理由：
  (一)原告請求拆屋還地部分：
    按所有人對於無權占有或侵奪其所有物者，得請求返還之。
    對於妨害其所有權者，得請求除去之。有妨害其所有權之虞
    者，得請求防止之，民法第767 條定有明文。查原告主張其
    為系爭土地之所有權人，被告未得其同意，以系爭建物占用
    系爭土地如附圖所示A 部分土地27.98 平方公尺迄今，已據
    其提出土地登記第二類謄本及被告戶籍謄本等件為證，復經
    本院囑託高雄縣鳳山地政事務所派員會同測量系爭建物位置
    、面積，製有勘驗筆錄、複丈成果圖附卷可稽，且為被告所
    不爭執，堪信為真實。則原告訴請應將系爭房屋占用系爭土
    地如附圖所示A 部分27.98 平方公尺拆除騰空後，返還系爭
    房屋所坐落之系爭土地，依上規定所示，自無不符，且被告
    所有系爭房屋既坐落於系爭土地上，使原告對該坐落土地無
    法為有效之占有利用，屬對原告土地所有權之侵害，依法自
    應賠償原告所受之損害，非反可請求補償，是被告所辯原告
    應予補償，自無可採。
  (二)原告請求被告給付自92年11月1 日起至97年10月31日止相當
    於租金之不當得利78,344元及法定遲延利息，暨自97年11月
    1 日起至返還前開土地時止，按月給付1,306 元，有無理由
    ？
  1.按無法律上之原因而受利益，致他人受損害者，應返還其利
    益，此觀民法第179 條前段規定自明。故其得請求返還之不
    當得利範圍，應以他方所受之利益為度，非以請求人所受損
    害若干為準，而無權占有他人土地，可能獲得相當於租金之
    利益，為社會通常之觀念（最高法院61年台上字第1695號判
    例意旨參照）。次按租金之請求權因5 年間不行使而消滅，
    民法第126 條亦定有明文。
  2.經查，被告無權占用系爭土地如附圖編號A 所示面積27.98
    平方公尺之土地等情，業如前述，是原告主張被告受有占用
    之土地相當於租金之利益，致其受有相當於租金之損害，依
    不當得利之法律關係，請求被告返還所受之利益，即屬有據
    。次查，依前開法律規定及裁判意旨，上開不當利益返還請
    求權消滅時效期間應為5 年，是原告自本件訴訟繫屬之日97
    年10月3 日回溯5 年，即92年10月2 日以前之不當得利請求
    權業已時效完成，被告自得拒絕此部分給付，而本件原告請
    求自92年11月1 日起算往後5 年之相當於租金之損害，自屬
    有據應予准許。
  3.次按城市地方房屋之租金，以不超過土地及建物申報總價年
    利率10﹪為限，租用基地建築房屋準用之；而公有土地，以
    各該宗土地之公告地價為申報地價，免予申報，土地法第97
    條第1 項、第105 條及平均地權條例施行細則第21條分別定
    有明文。又基地租金之數額，除以基地申報地價為基礎外，
    尚須斟酌基地之位置，工商業繁榮之程度，承租人利用基地
    之經濟價值及所受利益等項，並與鄰地租金相比較，以為決
    定，並非必達申報總地價年利率10﹪最高額（最高法院68年
    台上字第3071號判例意旨參照）。經查：系爭土地為國有土
    地暨坐落高雄縣鳳山市○○段之事實，有土地登記謄本在卷
    可憑，自屬公有及城市地方之土地，是原告主張以系爭土地
    申報地價作為核算被告獲得相當於租金之不當利益乙節，核
    屬有據。次查，系爭土地申報地價為每平方公尺5,600 元，
    乙節，亦有上開土地謄本附卷足參，同堪認定。又系爭土地
    及建物所在位置，係面臨40米之寬敞道路，附近鄰近中山公
    園及陸軍步兵學校，交通便利，及系爭建物係屬2 樓磚造瓦
    片搭建之建物等情，業經本院勘驗屬實，有本院98年2 月23
    日勘驗筆錄及現場照片可資佐證。準此，本院審酌上情，認
    本件應以年息8 ％計算相當於租金之不當得利數額方屬允恰
    ，原告逾此部分之請求，核屬無據。
  4.原告得請求被告給付自92年11月1 日起至97年10月31日止，
    相當於租金之不當得利，已如前述，茲以被告占用期間系爭
    土地之申報地價乘以占用面積，再以上開核定之年利率5 ﹪
    計算，則原告就如附圖編號A 所示之土地，得請求被告給付
    之不當得利數額為62,675元（5,600 ×27.98 ×8 ％×5 ＝
    62,675，元以下四捨五入）。又原告主張被告自97年11月1
    日起，繼續無權占用如附圖編號A 所示之土地乙節，核屬有
    據，亦如前述，故以系爭土地之申報地價每平方公尺5,600
    元為標準計算，原告就如附圖編號A 所示之土地，得請求被
    告按月給付1,045 元，（5,600 ×27.98 ×8 ％÷12＝1,04
    5 ，元以下四捨五入）。原告逾此部分之請求，即屬無據。
  5.再按給付無確定期限者，債務人於債權人得請求給付時，經
    其催告而未為給付，自受催告時起，負遲延責任。其經債權
    人起訴而送達訴狀，或依督促程序送達支付命令，或為其他
    相類之行為者，與催告有同一之效力。民法第229 條第2 項
    定有明文。故就原告請求被告就已到期之不當得利62,675元
    部分，被告應自起訴狀繕本送達發生效力之翌日即97年11月
    14日起，始負遲延責任自明，是此，原告請求被告自97 年
    11月14日起至清償日止，按週年利率5 ％計算之法定遲延利
    息，自有理由，逾此部分之請求，實無理由。
五、綜上所述，原告本於民法第767 條物上請求權、第179 條不
    當得利之法律關係，訴請被告返還如附圖編號A 所示之土地
    ，並給付自92年11月1 日起至97年10月31日止相當於租金之
    不當得利62,675元，及自97年11月14日起至清償日止，按年
    利率5 ﹪計算之利息，暨自97年11月1 日起至返還如附圖編
    號A 所示之土地時止，按月給付1,045 元，洵屬正當，應予
    准許。至逾此部分之請求，均無理由，應予駁回。
六、原告陳明就聲明第1、2項願供擔保，聲請宣告假執行，關於
    原告勝訴部分，核無不合，爰酌定相當之擔保金額，予以准
    許。至於原告敗訴部分，假執行之聲請失所附麗，應予駁回
    。
七、據上論結，本件原告之訴一部有理由，一部無理由，依民事
    訴訟法第79條、第390 條第2 項，判決如主文。
中    華    民    國    98    年    3     月    31    日
                  民事第一庭    法    官  張茹棻
以上正本證明與原本無異。
如不服本判決，應於判決送達後20日內向本院提出上訴狀並表明
上訴理由，如於本判決宣示後送達前提起上訴者，應於判決送達
後10日內補提上訴理由書（須附繕本）。
中    華    民    國    98    年    3     月    31    日
                                書 記 官  黃美秀


司法院資訊處製作；財團法人民間司法改革基金會備份。
